臺灣高等法院民事判決　　　　　　　93年度重上更(二)字第53號
上　訴　人　乙　○
　　　　　　甲　○
共　　　同
訴訟代理人　江肇欽律師
　　　　　　黃淑琳律師
被 上訴 人　大永興業股份有限公司
法定代理人　林明成
訴訟代理人　楊國華律師
上列當事人間因返還無權占有土地等事件，上訴人對於中華民國
89年4月20日臺灣板橋地方法院88年度訴字第244號第一審判決提
起上訴，經最高法院第2次發回更審，本院於94年5月3日言詞辯
論終結，判決如下：
    主      文
上訴駁回。
第二審及發回前第三審訴訟費用由上訴人連帶負擔三分之二，餘
由上訴人乙○負擔。
    事實及理由
甲、程序方面：
按「修正之民事訴訟法第四百四十七條之規定，依本施行法第十
二條第二項公告施行後，於修正前已繫屬於第二審之事件，於該
審級終結前，仍適用修正前之規定」民事訴訟法施行法第4條之2
定有明文。即為保障當事人權益，於民國92年1月14日民事訴訟
法修正前，「已繫屬」於第二審之事件，因當事人未預期無法於
第二審提出新攻擊或防禦方法，故立法者乃增訂該條規定，將修
正前已繫屬於第二審之事件，排除適用修正後民事訴訟法第447
之規定，俾其仍有提出新攻擊或防禦方法之機會（該條立法理由
參照）。惟當事人就修正前已繫屬於第二審之事件，於民事訴訟
法修正後，已有提出新攻擊或防禦方法之機會，卻仍未提出，於
該事件經第三審發回更審後之第二審，自不容其再行提出新攻擊
或防禦方法，否則將無法貫徹合理分配司法資源，避免造成對造
當事人時間、勞力及費用之浪費之缺點（民事訴訟法第447條立
法理由參照），此觀修正後民事訴訟法第196條之規定尤然。上
訴人於民事訴訟法第447規定修正後之本院審理中，並未提出
本件係屬「往取債務」、被上訴人之終止不合法之攻擊方法，迄
最高法院發回更審後，始行提出，又未依該條第2項規定釋明有
何符合第1項但書規定之事由，依同條第3項規定，上訴人所提出
之新攻擊方法，本院自應駁回之，即無庸予以斟酌。
乙、得心證之理由：
一被上訴人起訴主張：伊於民國59年1月1日將所有坐落臺北縣土
  城市○○○段大安寮小段157-5、158地號土地（下稱系爭土地
  ）出租予上訴人乙○，約定租期3年，租金應於每年10月底給
  付。租期屆滿後乙○續繳租金為不定期租賃，至66年，乙○與
  其妹廖金簽立協議書，約定自67年起，系爭土地由乙○、廖金
  按4/10、6/10比例分別承租，並經伊同意。惟乙○自83年起未
  依約繳納租金，經伊於85年3月4日催告應於10日內給付83、84
  年度租金新臺幣（下同）850,060元，該函於同年月11日前送
  達，詎乙○並未給付，伊自得依土地法第103條第4款規定終止
  租約。系爭土地上有上訴人搭蓋之車棚、磚造房屋、鐵架房屋
  、鹿棚等地上物及乙○種植之蔬菜，伊亦得依民法第767條、
  第179條請求拆除及給付不當得利等情，爰求為命(一)上訴人將
  系爭土地上如原判決附圖（下稱附圖）所示B部分車棚面積47
  平方公尺、C部分磚造房屋面積69平方公尺、C"部分磚造房屋
  面積39平方公尺、D部分鐵架房屋面積80平方公尺、D"部分鐵
  架房屋面積100平方公尺、E部分鐵架房屋面積244平方公尺、
  E" 部分鐵架房屋面積56平方公尺、H部分磚造房屋面積128平
  方公尺、I部分鹿棚面積27平方公尺拆除，並將附圖所示A、B
  、C、C"、D、D"、E、E"、F、F"、H、I部分面積共1,224平方
  公尺土地交還與伊；(二)乙○將附圖所示G部分菜園面積392平方
  公尺之蔬菜刈除，將土地交還與伊；(三)上訴人給付211,356元
  ，及86年7月1日起至返還土地之日止，按月給付39,440元；(四)
  乙○給付70,560元，及自86年7月1日起至返還土地之日止，按
  月給付13,119元之判決。
  上訴人則以：系爭土地之租約屬耕地三七五減租條例之耕地租
  佃，被上訴人未依該條例第26條第2項規定申請調解、調處，
  起訴不合法。又自78年起，乙○將各年度之租金以次年之支票
  給付，業經被上訴人同意。詎於85年間交付83、84年度之租金
  850,060元時，竟遭被上訴人拒絕受領，乙○又於同年12月6日
  將上開租金電匯予訴外人張宜生，請代為交付被上訴人，張宜
  生於同年月16日函詢被上訴人繳款方式，又於88年8月間親往
  被上訴人處洽談給付租金事宜，均為被上訴人所拒，被上訴人
  應負受領遲延責任，即不得以乙○遲延交付租金為由，終止租
  賃契約云云，資為抗辯。
二原審判決被上訴人全部勝訴，上訴人提起上訴，聲明：
  (一)原判決廢棄。
  (二)上廢棄部分，被上訴人在第一審之訴及其假執行之聲請均駁
    回。
  (三)如受不利判決，願供擔保請准免予假執行。
  被上訴人則聲明：上訴駁回。
  （上訴人乙○並依耕地租佃關係及土地法第102條規定提起反
  訴，先位聲明：求為命被上訴人應與乙○就附圖斜線部分土地
  訂立耕地租佃契約；備位聲明：求為命被上訴人協同乙○就附
  圖斜線部分土地辦理地上權登記予乙○之判決部分，原審認其
  請求為無理由而予以駁回，經發回前本院更(一)審駁回其就此部
  分之上訴，並經最高法院以上訴不合法為由，裁定駁回其再上
  訴而確定）
三被上訴人主張前開事實，提出土地登記謄本、照片、土地租賃
  契約書（下稱系爭租約）、協議書為證（原審卷第11-12、38-
  40、72-75頁），並經原審至現場履行勘驗及囑託臺北縣板橋
  地政事務所測量，製有勘驗筆錄及土地複丈成果圖在卷可參（
  原審卷第28-31、63-34頁）。
  (一)首按私文書應由舉證人證其真正，但他造於其真正無爭執者
    ，不在此限；又當事人主張之事實，經他造於準備書狀內或
    言詞辯論時或在受命法官、受託法官前自認者，無庸舉證；
    自認之撤銷，除別有規定外，以自認人能證明與事實不符或
    經他造同意者，始得為之，民事訴訟法第279條第1項、第3
    項分別定有明文。上訴人於原審就系爭租約為真正一節已於
    書狀內自認（原審卷第105、198、200、231、233頁）。雖
    上訴人於本院撤銷前於原審所為之自認（本院卷第131頁）
    ，惟未經被上訴人同意，依前揭說明，上訴人自應證明該自
    認與事實不符始得撤銷。兩造就乙○對系爭土地之承租權係
    於56年間自其父廖枝祿受讓而來一節不爭執，而乙○受讓廖
    枝祿之承租權後，非不得與被上訴人另訂內容不同之租約，
    上訴人徒以系爭租約之內容與被上訴人與廖枝祿間租約內容
    不同，即謂系爭租約非屬真正（本院卷第27頁以下），而認
    其自認與事實不符，自無足採。況乙○之父廖枝祿自訴上訴
    人乙○、甲○涉嫌於57、58年間盜蓋其印章將其對於被上訴
    人之承租權變更為乙○一節，經臺灣臺北地方法院66年度自
    字第104號刑事判決認定廖枝祿係於56年4月7日自行同意轉
    讓承租權予乙○而判決上訴人無罪等情，有該判決之記載可
    按（本院89年度重上字第315號卷〔下稱本院重上字卷〕第
    64 頁），堪認廖枝祿確曾轉讓系爭土地租賃權予乙○，則
    被上訴人與乙○於59年間另訂系爭租約，亦無矛盾之情。至
    上訴人請求將系爭租約及乙○之印鑑證明送鑑定印文是否相
    符？經鑑驗結果，「一、送鑑土地租賃契約上第1、2頁騎縫
    處中段所蓋印之『乙○』印文為切割印文，無法比對。二、
    送鑑土地租賃契約上第2頁第1行所蓋印之『乙○』印文與印
    鑑證明印鑑欄所蓋印之『乙○』印文因印泥附著量不同，形
    成印文文字紋線和輪廓線粗細不同，致無法比對」，有國防
    部憲兵司令部刑事鑑識中心93年7月15日 (93）字鑑字第
    08823號鑑驗通知書在卷可憑（本院卷第116頁），已難為有
    利於上訴人認定之依據。且系爭租約並無蓋用印鑑章之必要
    ，是縱租約上乙○之印文與其戶政事務所印鑑證明之印文不
    同，亦不能證明系爭租約非屬真正。乙○於本院就系爭租約
    之印文「主張是盜刻」（本院卷第21頁），與其於發回前本
    院所稱「印鑑是不是我的不記得」（本院重上字卷第179頁
    ）不符，均無法推翻上開自認之效力。乙○另辯稱系爭租約
    上簽名非其所為，然按民事訴訟法第358條第1項規定，私文
    書經本人或其代理人簽名、蓋章者，推定為真正。而系爭文
    書上乙○之簽名非不得由他人代為，亦尚無法推翻上開自認
    之效力。上訴人既不能證明上開自認與事實不符，自不得推
    翻其前所為之自認，系爭租約係屬真正，殆無疑義。
  (二)次按耕地之租佃，應依耕地三七五減租條例之規定，該條例
    未規定者，依土地法及其他法律之規定，該條例第1條定有
    明文。所謂耕地之租佃，係指承租人以承租之農、漁、牧地
    供自己從事耕作為目的，約定支付地租予出租人者而言，如
    承租人承租土地之目的在建築房屋居住或供其他非耕作之用
    者，縱其承租土地為耕地，該租地契約亦非耕地之租佃。查
    ，被上訴人主張系爭租約訂立前，上訴人已於系爭土地上建
    有廠房，且於58年1月1日取得工廠設立核准之事實，為上訴
    人所不爭，並據被上訴人提出經濟部工廠登記資料檢索為證
    （原審卷第226頁），乙○於發回前本院到場陳述：「（提
    示測量圖〔即附圖〕的磚造住家二戶是何人建造的？）我和
    甲○建的」、「（工廠何人建的？）我和甲○」、「（鹿棚
    何人建的？）我及甲○」，有筆錄在可參（本院89年度重上
    字第315號卷第78頁）。足證乙○承租系爭土地，係以建築
    房屋居住或供其他非耕作之用為目的之基地租用契約，顯非
    以自任耕作為目的，與耕地租佃不同。上訴人雖執前臺灣省
    36年7月29日代電之「地類地目對照表」記載旱地屬直接生
    產用地，而主張系爭土地租約應為耕地租佃契約云云。惟系
    爭土地於58年即蓋有工廠，被上訴人與乙○於59年訂立系爭
    租約時，即知系爭土地上有建物而非供耕地使用，仍同意出
    租，堪認被上訴人主張系爭租約第6條記載「本租賃土地承
    租人為旱地使用，絕不得變更使用，如有變更使用者，甲方
    （被上訴人）得隨時終止租約‧‧‧」（原審卷第74頁背面
    ），僅係例行性之記載一節，與事實相合。次按「耕地地租
    租額，不得超過主要作物正產品全年收穫總量千分之三百七
    十五」，耕地三七五減租條例第2條第1項定有明文。而系爭
    租約第3條約定「租金每年定1,584元，應於每年10月底1次
    付清，在租賃期間中政府規定地價有調整時租金亦隨憑調整
    之」（原審卷第73頁）。依上訴人提出歷年由被上訴人開立
    與乙○之租金收據發票，系爭土地59年至75年之租金計算，
    發票上雖以甘藷幾斤乘以單價計算，但每隔數年即有調整，
    非以作物數量為計算，76年以後所開之發票，更以乙○承租
    土地之面積平方公尺乘以地價計算租金，78年開立與乙○繳
    付77年度土地租金之發票中，甚至有（建）之字樣（原審卷
    第45-57頁）。上訴人雖辯稱76年申報地價之調整幅度為
    4.96倍，租金之調整幅度為35.98倍，可見租金之調整並非
    隨地價而調整云云。然前開「租賃期間中政府規定地價有調
    整時租金亦隨『憑』調整之」之約定，未約定按照地價調整
    之「相同」幅度調整租金，兩造之真意係地價調整時租金即
    得調整；況被上訴人調漲租金，上訴人從未異議仍依被上訴
    人調整之租金繳交，有上訴人所提被上訴人開立之統一發票
    為證（本院90年度重上更(一)字第128號卷〔下稱本院重上更
    (一)字卷〕第113頁背面、第114-116頁），益證兩造約定被上
    訴人於政府規定之地價調整時有調漲租金之權利，系爭租約
    核屬土地法第103條規定之基地租用契約，非屬租佃契約自
    明。上訴人又辯稱系爭158號土地於78年間經徵收，被上訴
    人於81年間領取徵收補償款，將該款1/3由乙○自應繳納之
    租金中扣除，足見乙○與被上訴人間係耕地三七五減租條例
    之耕地租約，應經租佃爭議委員會調解、調處後始得起訴云
    云。被上訴人固不否認以土地補償款扣抵租金，但辯稱「是
    承辦人員弄錯，原告（被上訴人）另外再要求返還」（原審
    卷第212頁）。查乙○與被上訴人於59年訂立系爭租約，即
    係以承租土地建築房屋居住或供其他非耕作之用為目的之基
    地租用契約，易言之，系爭租約之性質於簽約時已確定為土
    地法第103條規定之基地租用契約，縱被上訴人於81年間誤
    就乙○應給付之租金中扣除領取之徵收補償款1/3，且被上
    訴人迄未對乙○行使不當得利返還請求權，仍無礙乙○與被
    上訴人間自始合意為基地租用契約之認定，亦未變更其等間
    於簽約時達成租用建築房屋基地之合意。被上訴人與乙○於
    61 年12月31日原定期租賃契約期間屆滿後，未另行簽訂新
    約，乙○仍繼續使用系爭土地，除租金係因地價之調整而調
    漲外，其餘之條件均依循原定期租賃契約之約定，兩造間成
    立不定期之基地租用契約，洵堪認定，上訴人辯稱本件應經
    租佃爭議委員會調解、調處後始得起訴云云，即屬無據。
  (三)系爭租約第3條約定：「租金．．．應於每年10月底1次付清
    」（見原審卷第74頁），嗣租期屆滿後，依不定期租賃關係
    繼續存在，已如前述，其不定期租賃之條件，除租賃期間外
    ，應認與系爭租約之條件均相同，即乙○應於當年10月底1
    次以現金付清當年租金。上訴人雖辯稱被上訴人自78年起已
    默示同意變更租金給付時間方式為次次年以支票給付云云。
    查依上訴人提出租金收據之統一發票記載，自62年至75 年
    間，乙○均於當年度之11月或12月間繳納租金，自76年起至
    82年間之租金，其中76年於次年即77年3月繳納，77年之租
    金於次年即78年1月繳納，78年之租金於次次年即80年3月繳
    納，79年之租金於次年即80年12月繳納，81年之租金於次年
    即82年12月繳納，82年之租金於次次年即84年1月繳納（見
    原審卷第45- 54頁），非均於相同時間給付，僅78、82等二
    年度之租金係於次次年繳付而已，被上訴人對於乙○未依約
    定時間給付租金雖仍收受，惟無礙上開租金應於每年10月底
    給付之約定。證人即乙○之妹廖金於發回前本院到場證稱：
    「當年租金要在當年底前繳，後來被上訴人一直調整租金，
    租金變很多，被上訴人之經理說可以延後一年繳納‧‧‧」
    （本院重上字卷第180頁），與上訴人所辯被上訴人同意延
    後2年繳納（即於次次年繳納）一節不符，況上開76年至82
    年間之租金，乙○於次年1月、3月、12月，次次年1月、3月
    繳納，亦與證人廖金所稱被上訴人同意之次年年底、上訴人
    辯稱被上訴人同意於次次年年底給付時間亦均不相符。苟被
    上訴人已於78年默示同意上訴人得於次次年繳付租金，乙○
    焉有於80年3月7日繳納78年度租金後，又於80年12月30日繳
    納79年度之租金而放棄期限利益之理（原審卷第46頁）。另
    觀乙○未依約於當年度10月底給付租金，被上訴人即寄發明
    信片催告上訴人繳納租金，有被上訴人分別於81、82、83、
    84年寄發予乙○之明信片4紙可憑（本院重上更(一)字卷第
    120-1頁），即被上訴人分別於81年12月12日、82年12月13
    日、83年12月13日、84年10月30日依序催告應繳81年度、82
    年度及81年度、83年度及82年度、84年度欠繳之租金，堪認
    被上訴人於上訴人在80年方繳付78年度之租金，嚴重延遲給
    付租金情事後，遇上訴人未依約繳納租金時，均按年以書面
    催告通知乙○限期繳付當年度租金暨前一年度之「欠繳租金
    」，被上訴人實無自78年起默示同意變更租金給付方式之情
    事。至被上訴人對上訴人於80年方以支票繳付78年度之租金
    ，縱未指責且持以兌領，亦屬其行使權利之自由，尚難據此
    遽謂被上訴人已默示同意上訴人於次次年以支票繳付租金。
    再乙○於85年間以付款人彰化商業銀行支票號碼DS0000000
    、面額207,428元、85年2月29日、付款人台北區中小企業銀
    行為付款人，支票號碼PX0000000、面額207,428元、85年9
    月30日之支票合計414,856元連同遲延利息20,743元（台北
    區中小企業銀行為付款人，支票號碼PX0000000，按此為
    414,856元1年之法定遲延利息-414,856×0.05＝20,743〔元
    以下四捨五入-以下同〕）給付83年度租金，該3紙支票嗣經
    被上訴人以未依債之本旨提出給付，而於85年3月4日第619
    號存證信函予以退還（原審卷第79頁以下），苟被上訴人默
    示同意變更租金給付日期為次次年，乙○於85年支付83年度
    租金，即無庸同時給付法定遲延利息之必要，上訴人復未舉
    證證明被上訴人與乙○間就租金給付時間、方式，曾有變更
    為次次年以支票給付之協議，則其辯稱被上訴人自78年起即
    默示同意變更租金給付方式云云，非屬可採。
  (四)按租用建築房屋之基地，承租人積欠租金額，除以擔保現金
    抵償外，達2年以上時，出租人得收回，土地法第103條第4
    款定有明文。本件被上訴人與乙○間之不定期租賃，為基地
    租賃，系爭租約83年度之租金原應於83年10月底給付，乃乙
    ○提出之83年度租金，未依債務本旨提出給付，至84年度之
    租金亦未據乙○於當年10月底給付，被上訴人於85年3 月4
    日催告乙○於10日內給付83、84年度積欠租金850,060 元，
    乙○至遲於85年3月11日前收受該催告，復未於催告期滿前
    給付，被上訴人於85年3月22日以存證信函通知乙○依前揭
    土地法第103條之規定終止租約，同年3月25日送達乙○，有
    被上訴人提出之存證信函、回執在卷可參（原審卷第79-84
    頁），復為上訴人所不爭，則乙○與被上訴人間之租賃關係
    於85年3月25日日終止，堪予認定。
  (五)雖被上訴人於88年8月19日再度催告乙○於7日內繳納83、84
    年度租金及遲延利息計1,058,466元，因乙○仍未繳納，被
    上訴人再於88年9月30日以準備書狀、88年11月29日以存證
    信函終止與乙○間之租約，惟被上訴人上開88年8月17日發
    函，乙○於同年月19日收受之存證信函所載，被上訴人除向
    乙○陳明其間之不定期租賃關係已於85年間終止之意，另就
    乙○83、84年度積欠之租金及遲延利息計1,058,466元迄未
    給付，催告乙○應於7日內給付，否則依法辦理（原審卷第
    116、117頁）。乙○雖辯稱其於88年12月6日將上開租金電
    匯予張宜生，請其代為交付，張宜生並於同年月16日函詢被
    上訴人繳款方式，且於同年8月間親往被上訴人處洽談給付
    事宜，均為被上訴人所拒，被上訴人依民法第235條規定，
    應負受領遲延之責云云。查乙○未於上開被上訴人催告之相
    當期限內給付租金，且其委託訴外人張宜生代為繳納，係將
    款項匯入張宜生帳戶內，張宜生僅告知被上訴人租金在其處
    ，並詢問繳納方式，且至被上訴人處，亦未攜租金前往，僅
    係去洽談和解等情，業經證人張宜生供證明確（本院重上字
    卷第176、177頁），仍未將上開租金現實提出，使被上訴人
    處於可得受領之狀態，被上訴人縱予拒絕，難謂符合民法第
    235 條但書規定，以言詞提出以代現實提出之情形，況退步
    言，縱乙○於被上訴人催告期限內給付，亦僅係就其與被上
    訴人間已於85年3月25日終止之不定期租賃關係前已積欠之
    租金為清償，不足使上開已終止之租賃契約回復其效力。是
    被上訴人雖於乙○未給付租金後，再於88年9月30日以準備
    書狀，88年11月29日以存證信函再為終止租約之意思表示，
    與上開不定期租賃關係已於85年3月25日終止之認定無涉，
    乙○所辯，洵屬無據，委無足取。
  (六)上訴人另辯稱被上訴人自76年起以公告地價計算租金，其超
    過耕地三七五減租條例規定逾收之租金，乙○得以其對被上
    訴人自76年起逾繳租金之不當得利債權，抵銷83年後未繳之
    租金云云。然上開不定期租賃實為基地租賃，並無依耕地三
    七五減租條例之規定，以主要作物正產品全年收穫總量千分
    之375計算租金之適用，被上訴人與乙○就租金之計算，約
    定應隨政府規定地價而調整，則被上訴人於76年起依系爭土
    地申報地價5%計算租金，並逐年調整租金數額，即無逾收租
    金可言，乙○就76年起給付之租金，被上訴人既係基於契約
    關係而受領，即無不當得利，上訴人自無不當得利債權可供
    抵銷乙○83、84年度應給付之租金，是上訴人所辯亦無足取
    。上訴人聲請訊問證人林再清、黃璧川，證明乙○與證人廖
    金訂立之協議書，係就將來出租人出售處分系爭土地時，對
    於承租人應支付補償金之分配比例一節，因被上訴人對於上
    訴人抗辯乙○與廖金係按40%、60%比例分別承租之事實自認
    （本院重上字卷第225頁），前開證人即無訊問之必要。上
    訴人又辯稱其83年度欠租部分，共同承租人廖金已繳納83
    年度租金622,375元，乙○積欠之租金未逾二年云云（本院
    卷第70、71頁）。然上訴人於原審自認「被告（上訴人）乙
    ○與訴外人廖金自民國67年起分別向原告（被上訴人）租地
    ，並各自支付租金，並非共同承租，故廖金轉租之行為與被
    告（上訴人）無涉」（原審卷第236頁）。另上訴人承租系
    爭土地83年度租金為414,856元（本院重上更(一)卷第120-1頁
    ）、廖金承租另案原法院85年訴字第832號民事判決附圖所
    示土地83年度租金為622,375元（本院重上字卷第139頁、重
    上更(一)卷第158頁），足證乙○與廖金係各自支付租金，互
    不相干，廖金亦證稱：「我只是繳我自己的租金」（本院重
    上更(一)第145頁），堪認廖金未曾為乙○給付系爭土地租金
    ，上訴人上開辯解，要非可採。上訴人再辯稱系爭土地乃乙
    ○與廖金共同承租，被上訴人未對全體承租人終止租約，不
    生終止效力云云（本院卷(二)第30、31頁）。上訴人於原審、
    發回前本院自認「被告（上訴人）乙○與訴外人廖金自民國
    67年起分別向原告（被上訴人）租地，並各自支付租金，並
    非共同承租」、「民國67年起被上訴人陸續將上開土地以
    40%及60%分租予上訴人乙○及訴外人廖金，並分別收取租金
    ‧‧‧」（原審卷第236頁、本院重上字卷第254頁），被上
    訴人並就上訴人所稱系爭土地由乙○、廖金分別承租之辯解
    不爭執，捨棄原共同承租之主張（本院重上字卷第225頁）
    ，上訴人再以系爭土地乃乙○與廖金共同承租，被上訴人未
    對全體承租人終止租約，不生終止效力云云，自無足採。
  (七)被上訴人與乙○間就系爭土地之基地租賃關係，既已終止，
    乙○即無繼續占有使用系爭土地之權源，則被上訴人依民法
    第767條規定之妨害排除請求權及所有物返還請求權，請求
    上訴人拆除其共有之如原決附圖所示B、C、C"、D、D"、E、
    、E"、H、I部分等地上物，併同返還上訴人占有之A、F及F"
    部分土地，及乙○應刈除其於原判決附圖G部分土地種植之
    蔬菜，將該土地返還被上訴人，為有理由，應予准許。次按
    民法第179條前段規定，無法律上之原因而受利益，致他人
    受損害者，應返還其利益。又無權占有他人之土地，可能獲
    得相當租金之利益，為社會通常之觀念（最高法院61年臺上
    字第1695號判例參照）。系爭租約業經被上訴人合法終止，
    上訴人無權占有使用系爭土地如原判決附圖所示A、B、C、
    C"、D、D"、E、E"、F"、H、I等部分，面積共1,224平方公
    尺，乙○無權使用如原判決附圖所示G部分土地，面積392
    平方公尺，業如前述，上訴人無法律上之原因，占有系爭土
    地，使被上訴人受有無法使用系爭土地之損害，依前揭說明
    ，被上訴人主張受有相當租金之損害，訴請返還，亦無不合
    。關於該損害之計算，依土地法第105條準用同法第97條規
    定，城市地方建築基地之租金，以不超過土地申報總價額年
    息10%為限。所謂土地之總價額，係指土地所有人依土地法
    申報之地價即法定地價，此於平均地權條例施行地區，係指
    地政機關舉辦規定地價或重新規定地價時，土地所有人在公
    告申報期間內自行申報之地價，土地法施行法第25條、平均
    地權條例第16條分別定有明文。系爭土地坐落臺北縣土城市
    ，屬城市地方土地，如原判決附圖A、B、C、D、E、F等部分
    坐落於系爭158號土地，面積共計840平方公尺（134＋47 ＋
    69＋80＋244＋266＝840），原判決附圖G部分土地亦坐落同
    號土地，面積392平方公尺，該地號土地86年1月1日至86 年
    6月30日之申報地價為每平方公尺7,200元，86年7月1日至89
    年6月30日之申報地價為每平方公尺8,033元（原審卷第98
    頁），其餘如原判決附圖C"、D"、E"、F"、H、I等部分則坐
    落系爭157之5號土地，面積共384平方公尺（39＋100＋56＋
    34＋128＋27＝384），其86年1月1日至86年6月30日之申報
    地價為每平方公尺6,266.4元，86年1月1日至89年6月30日之
    申報地價為每平方公尺為7,080元，有地價謄本可按。本院
    審酌系爭土地位於臺北縣土城市○○路旁，位於工業區內，
    距離北區○○○○○路土城交流道及捷運預定永寧站之出口
    甚近，交通十分便捷，附近尚有機關學校，生活機能尚可等
    情，有被上訴人提出之臺北縣土城市○市○○街道圖、都市
    計畫土地使用分區證明書可證（見本院重上字卷第210-216
    頁），復為上訴人所不爭，認上訴人所受相當租金之利益，
    應以系爭土地申報總價額年息5%計算為相當，是上訴人佔用
    上開A、B、C、D、E、F及C"、D"、E"、F"、H、I部分土地自
    86年1月1日起至同年6月30日止，其每月相當於租金之不當
    得利為35,226元｛（7,200×840+ 6,266.4×384）×5%÷12
    =35,226｝，86年7月1日起至89年6月30日止，其每月相當於
    租金之不當得利為39,440元｛（8,032×840＋7,080×384）
    ×5%÷12=39,440｝；上訴人乙○佔用上開G部分土地，自86
    年1 月1日起至同年6月30日止，其每月相當於租金之不當得
    利為11,760元｛7,200×392×5%÷12=11,760｝，86年7月1
    日起至89年6月30日止，其每月相當於租金之不當得利為
    13,119元｛8,032×392×5%÷12= 13,119｝。被上訴人依不
    當得利之法律關係請求上訴人給付86年1月1日起至同年6月
    30日止相當於租金之不當得利211,356元（35,226×6＝
    211,356），及自同年7月1日起至返還土地之日止，按月給
    付39,440元；及請求乙○給付自86年1月1日起至同年6月30
    日止相當於租金之不當得利70,560元（11,760×6＝70,560
    ），及自同年7月1日起至返還土地之日止，按月給付13,119
    元，為有理由，應予准許。
四綜上所述，被上訴人依民法第767條、第179條之規定，請求上
  訴人拆屋還地及返還不當得利為有理由，應予准許。原審准如
  被上訴人請求，判命上訴人拆屋還地等及返還不當得利，如原
  判決主文第1項至第4項所示，並依兩造之聲請，酌定相當擔保
  金分別為假執行及免為假執行之宣告，核無不合。上訴意旨指
  摘原判決不當，求予廢棄改判，為無理由，應予駁回。另原判
  決已酌定相當擔保金為免為假執行之諭知，上訴人上訴聲明重
  複聲明如受不利判決，願供擔保請准免予假執行云云（本院卷
  第24頁、232頁），本院自無庸重複諭知。
五本件因事證已臻明確，兩造其餘攻擊、防禦方法及所為之立證
  ，與判決之結果不生若何影響，無庸再逐一予以論究，合併敘
  明。
據上論結，本件上訴為無理由，依民事訴訟法第449條第1項、第
78條，第85條第1項但書、第2項判決如主文。
中    華    民    國    94    年    5     月    17    日
                  民事第十七庭  審判長法  官  沈方維
                                      法  官  陳金圍
                                      法  官  湯美玉
以上正本係照原本作成。
如不服本判決，應於收受送達後20日內向本院提出上訴書狀，其
未表明上訴理由者，應於提出上訴後20日內向本院補提理由書狀
（均須按他造當事人之人數附繕本）上訴時應提出委任律師或具
有律師資格之人之委任狀；委任有律師資格者，另應附具律師資
格證書及釋明委任人與受任人有民事訴訟法第466條之一第一項
但書或第二項（詳附註）所定關係之釋明文書影本。
中　　華　　民　　國　　94　　年　　5 　　月　　18　　日
                                      書記官  賴淑真
附註：
民事訴訟法第四百六十六條之一（第一項、第二項）：
對於第二審判決上訴，上訴人應委任律師為訴訟代理人。但上訴
人或其他法定代理人具有律師資格者，不在此限。
上訴人之配偶、三親等內之血親、二親等內之姻親，或上訴人為
法人、中央或地方機關時，其所屬專任人員具有律師資格並經法
院認為適當者，亦得為第三審訴訟代理人。
